【裁判字號】    87,簡上,511
【裁判日期】    891005
【裁判案由】    確認本票債權不存在
【裁判全文】
臺灣臺北地方法院民事判決  八十七年度簡上字第五一一號
    上  訴  人  丙○○
    被上訴人    甲○○
    訴訟代理人  乙○○
右當事人間請求確認本票債權不存在事件，上訴人對於中華民國八十七年五月十五日
本院台北簡易庭八十七年度北簡字第四四六五號第一審判決提起上訴，本院判決如左
：
    主  文
原判決駁回上訴人後開第二項之請求部分，暨訴訟費用之裁判均廢棄。
確認被上訴人持有上訴人於八十五年五月八日所簽發，到期日八十六年十一月一日，
票面金額壹拾貳萬元之本票債權，於超過新台幣伍萬元部分債權不存在。
上訴人其餘上訴駁回。
第一、二審訴訟費用由被上訴人負擔十二分之七，餘由上訴人負擔。
    事  實
甲、上訴人方面：
  一、聲明：
    (一)、原判決廢棄。
    (二)、確認被上訴人持有上訴人於民國八十年五月八日所簽發，票面金額新台幣壹
        拾貳萬元，到期日為八十六年十一月一日之本票債權不存在。
  二、陳述：除與原宣示判決筆錄所載相同玆予引用外，補稱：
    (一)、原審法院為上訴人敗訴之判決，無非以上訴人既自認其有在系爭本票上簽名
        ，自應依本票上所載文義負責為論據。惟查被上訴人持有系爭本票之原因關
        係業已消滅，上訴人與被上訴人間無債權債務關係存在，被上訴人自無請求
        上訴人給付票款權利。
    (二)、按「票據上之權利，對票承兌人及本票發票人，自到期日起算；見票即付
        之本票，自發票日起算；三年間不行使，因時效而消滅。」、本票「未載到
        期日者，為見票即付。」票據法第二十二條第一項前段、第一百二十條第二
        項分別定有明文。被上訴人所持有之系爭本票，其發票日為八十年五月八日
        ，且未載有到期日，依前揭票據法之規定，系爭本票未載有到期日，即視為
        見票即付，被上訴人之票據上權利，自發票日八十年五月八日起算，三年間
        不行使，已於八十三年五月八日因時效而消滅，被上訴人自無以系爭本票請
        求上訴人給票款之權利。
    (三)、本件上訴人簽發系爭本票予被上訴人，係因上訴人為購買計程車靠行於被上
        訴人經營之車行，而於民國八十年五月八日與被上訴人簽訂『分期付款附條
        件買賣契約書』，實際上，上訴人僅向被上訴人借貸新台幣五萬元，惟因被
        上訴人向上訴人誆稱：依車行之『規定』，契約中必須載明款項為十二萬元
        ，並要求上訴人簽發票面金額為十二萬元之本票作為擔保，上訴人不疑有他
        ，遂同意簽發系爭本票予被上訴人，由系爭本票未載到期日即可知悉。上訴
        人向被上訴人所借款項，已由訴外人黃寶玉代為清償十五萬元，上訴人與被
        上訴人間已無債權務關係存在，此有證人黃寶玉可認。本件確認之訴，上訴
        人如獲勝訴判決，上訴人之權利即可確保不受侵害，故有即受確認判決之法
        律上利益。
   (四)被上訴人代替上訴人還掉其向地下錢莊借的錢五萬元。上訴人自八十年五月
       八日靠行被上訴人處至八十六年十月二十五日，共繳六十六萬多元，加上黃
       寶玉代其償還的十五萬元，已還被上訴人八十一萬多元。
  乙、被上訴人方面：
一、聲明：上訴駁回。
二、陳述：除與原宣示判決筆錄所載相同玆予引用外，補稱：因上訴人原有的自用車
    向地下錢莊借錢，嗣要改作計程車靠行被上訴人之公司，由被上訴人代上訴人清
    償十二萬元取回押在地下錢莊之車藉證件，上訴人因而簽發系爭本票。上訴人從
    頭至尾繳給被上訴人六十六萬多，其外甥女黃寶玊代其償還的十二萬元與系爭債
    權無關。
    理  由
一、本件係被上訴人持上訴人簽發本票，聲請本院裁定准予強制執行 (本院八十五年
    度票字第一三六七二號) ，上訴人認該本票債權不存在，請求確認，其有即受確
    認判決之法律利益，合先敘明。
二、上訴人起訴主張被上訴人持其名義簽發之系爭本票，聲請本院裁定准予強制執行
    (本院八十五年度票字第一三六七二號)，惟上訴人已還清與被上訴人間之債務，
    系爭本票債權應不存在，又被上訴人所持有之系爭本票，其發票日為八十年五月
    八日，未載有到期日，即見票即付，被上訴人之票據上權利，自發票日八十年五
    月八日起算，三年間不行使，已於八十三年五月八日因時效而消滅。被上訴人則
    以系爭本票係上訴人原有的自用車向地下錢莊借錢，嗣上訴人要改作計程車靠行
    被上訴人之公司，由被上訴人代上訴人清償十二萬元取回押在地下錢莊之車藉證
    件，因而簽發系爭本票予被上訴人，迄今該部分之債務尚未清償等語置辯。
三、兩造對於系爭本票之真正不爭執。而被上訴人主張系爭本票係其代上訴人清償向
    他人借貸以取回所押之車藉證件，上訴人所簽發之事實，為上訴所不爭執，惟兩
    造對於被上訴人為上訴人清償五萬元或十二萬元，有所爭執。按本票固為無因證
    券，票據債務人不得以自己與發票人或執票人前手間所存在之抗辯事由，對抗執
    票人。然發票人非不得以自己與執票人間所存之抗辯事由對抗執票人，此觀票據
    法第十三條上段之反面解釋而自明。又如發票人一旦提出其基礎原因關係不存在
    之對人抗辯，執票人自應就該基礎原因關係存在之積極事實，負舉證責任  ( 最
    高法院八十一年台上字第八七九號判決參照) 。準此，為執票人之被上訴人對其
    代清償十二萬元之事實應負舉證責任。被上訴人舉證人黃信明為證，惟黃信明證
    述不知被上訴人代上訴人清償債務之事。另被上訴人提出之兩造間之『分期付款
    附條件買賣契約書』，雖載欠餘款十二萬元，然無法從此推知確係被上訴人代還
    十二萬元。然既上訴人自認被上訴人代其清償五萬元，被上訴人就其代清償五萬
    元之事實，即不負舉證責任，並應認為真實。
四、上訴人雖另抗辯其已清償上開被上訴人代為清償之五萬元債務，此部分事實為權
    利消滅事實，應由上訴人負舉證責任。上訴人指證人黃寶玉代其清償十五萬元，
    包括此五萬元，被上訴人則稱僅十二萬元，且無關系爭本票債權。證人黃寶玉於
    八十七年十月十四日之準備程序證述伊於三、四年前幫上訴人還十五萬元給車行
    小姐，車行跟上訴人是說車租、牌費、行費、保費、稅金等語，並不足以證明是
    清償系爭本票債務。再至八十六年三月五日，上訴人尚欠被上訴人十七萬三千三
    百七十一元，有被上訴人在台灣台北地方法院檢察署八十八年度偵字第一四二四
    二號竊盜等案件提出，並為上訴人所不爭執之收款憑證在附於該案卷可證，足見
    兩造間尚有債權債務存在。上訴人抗辯已清償被上訴人所代清償之五萬元債務，
    並不可採。又債權之請求權罹於時效者，僅債務人得拒絕給付，並非債權不存在
    。因此上訴人抗辯系爭本票債權因時效完成，兩造無債權債務關係，亦不足取。
五、綜上所述，系爭本票系被上訴人代上訴人清償五萬元後，上訴人所簽發予被上訴
    人，因此系爭本票債權在五萬元範圍內，即屬存在，超過此部分之本票債權即不
    存在。原判決駁回上訴人確認系爭本票債權不存在之請求，在五萬元範圍內，理
    由雖有不當，結論無不同，即屬正確，逾此部分之駁回，則有不當。上訴意旨指
    摘原判決不當，求予廢棄改判，在超過五萬元部分，即有理由，此部分自應由本
    院廢棄原判決，改判如主文第二項所示。其餘上訴部分，則無理由，應予駁回。
六、據上論結，本件上訴為一部有理由，一部無理由，依民事訴訟法第四百三十六條
    之一第三項、第四百四十九條第二項、第四百五十條、第七十九條但書，判決如
    主文。
中      華      民      國    八十九    年      十      月      五      日
                                            民事第一庭審判長法官  王仁貴
                                                            法官  許純芳
                                                            法官  吳東都
右為正本係照原本作成
本件不得上訴
中      華      民      國    八十九    年      十      月      五      日
                                                      法院書記官  郭錦賢


司法院資訊處製作；財團法人民間司法改革基金會備份。
